【裁判字號】    97,聲判,58
【裁判日期】    980112
【裁判案由】    聲請交付審判
【裁判全文】
臺灣板橋地方法院刑事裁定              97年度聲判字第58號
聲  請  人  乙○○
即 告訴 人
代  理  人  蔡志雄律師
被      告  甲○○
上列聲請人因告訴被告侵占等案件，不服臺灣高等法院檢察署97
年度上聲議字第4048號駁回再議之處分（原不起訴處分案號：臺
灣板橋地方法院檢察署97年度偵字第17547 號），聲請交付審判
，本院裁定如下：
    主  文
聲請駁回。
    理  由
一、按告訴人不服上級法院檢察署檢察長或檢察總長認再議為無
    理由而駁回之處分者，得於接受處分書後10日內委任律師提
    出理由狀，向該管第一審法院聲請交付審判；法院認為交付
    審判之聲請不合法或無理由者，應駁回之，刑事訴訟法第25
    8 條之1 第1 項、第258 條之3 第2 項前段分別定有明文。
    本件聲請人即告訴人乙○○告訴被告甲○○涉犯侵占等罪嫌
    ，前經臺灣板橋地方法院檢察署檢察官偵查後，認被告犯罪
    嫌疑不足，於民國97年6 月27日以97年度偵字第17547 號為
    不起訴處分，嗣聲請人因不服前開不起訴處分而聲請再議，
    經臺灣高等法院檢察署檢察長於97年7 月25日以97年度上聲
    議字第4048號處分書駁回其再議之聲請，此業經本院依職權
    調取前揭偵查卷全卷核閱無誤。而聲請人係於97年7 月31日
    收受前揭駁回再議之處分書，有送達證書影本1 紙附卷可考
    ，其於收受前開處分書正本後，於法定期間內之97年8 月8
    日向本院提出本件聲請，並委任律師提出理由狀，有聲請狀
    1 紙暨其上之本院收狀戳印1 枚在卷可稽。因此，本件聲請
    程序為合法，合先敘明。
二、聲請意旨略以：
（一）本案聲請人是否有「簽寫切結書」及是否有「將存摺及印
      章交由被告提領」係屬二事，聲請人先前即已表明被告經
      常性要求聲請人簽寫各式切結書，為求家庭和諧，聲請人
      通常只得照做，此次即無借款事實，卻又遭被告設計簽下
      切結書；又縱若聲請人確有簽寫切結書，但僅能證明聲請
      人欠被告錢，聲請人可自行還錢，未必會將存摺及印章交
      由被告自行提領。且被告前曾於離家出走後，又回來將聲
      請人薪資全數提走，不讓聲請人給付雙親及幼子生活及教
      育費，聲請人於96年12月1 日在臺北縣政府警察局江翠分
      局之家庭暴力與兒少保護案件調查紀錄中，亦曾就此部分
      明確陳述，故聲請人豈可能又將存摺及印章交由被告自行
      提領，原處分書僅依上開切結書之內容，即推斷被告非擅
      自盜領存款，顯屬擅斷。
（二）再者，被告所提出切結書之內容，顯然無法證明聲請人確
      實有將存摺及印章交由被告自行提領之事實，業如前述，
      況若依被告所言，聲請人有口頭承諾於薪資入帳再一併清
      償被告所謂之「聲請人向被告所借款項新臺幣（下同）55
      ,000 元 」，通常亦係指由聲請人主動清償，與被告辯稱
      係由聲請人交付存摺及印章，由被告自行提領乙節，顯有
      未合，且薪資入帳日期為96年12月27日（聲請書誤載為97
      年12月27日），被告未如前述於聲請人薪資入帳日請求清
      償，卻於96年12月31日（聲請書誤載為97年12月31日）始
      向聲請人要求領款，被告所述之清償時間自相矛盾，足證
      被告提出切結書，係顛倒黑白，並非事實。
（三）又臺灣高等法院上開處分書認為本件印章及存摺既皆由聲
      請人保管，茍被告擅自盜領存款，聲請人必能隨時發現，
      被告豈有甘冒犯行暴露而擅自盜領之理，且被告若欲盜領
      聲請人之帳戶存款，自可全數提領殆盡，再將存摺及印章
      丟棄，又豈有於領取存款後，將存摺及印章置於住處而讓
      聲請人發現之理，而認聲請人之指訴難以採信云云。然據
      處分書所言，則被告必會掩飾其犯行，而以被告為博士之
      學歷，必知金融機構均有錄影存證，若將存款全數提領，
      再將存摺及印章丟棄，透過錄影帶即可輕易查明，則被告
      豈有可能如此為之，而原處分書既認被告不可能甘冒犯行
      暴露而擅自盜領，卻又認被告若欲盜領聲請人存款，自可
      全數提領，再將存摺及印章丟棄，其理由顯然前後矛盾；
      且此益證聲請人確無借款之事實，係被告於盜領存款前預
      先設計聲請人簽下切結書，並以此作為其辯解之詞之可能
      性甚高，原處分書竟以上開顯有矛盾之論述，據以為被告
      無犯罪嫌疑之推論，顯與常理不符。
（四）另聲請人於刑事聲請再議狀中即已表示，聲請人於96年12
      月31日前曾以電話通知聲請人之母，向其表示存摺及印章
      不見了，請其母親幫忙尋找是否有放置於臺北市○○區○
      ○路家中，聲請人之母於97年6 月19日曾到庭請求是否可
      當證人卻未獲同意，此部分有查明之必要，然聲請人再議
      後卻未經臺灣高等法院檢察署發回原檢察署續查，顯有未
      盡調查之能事而有應調查證據未予調查之違法情事，是爰
      依法請求准予交付審判云云。
三、次按刑事訴訟法第258 條之1 規定告訴人得向法院聲請交付
    審判，係對於「檢察官不起訴或緩起訴裁量權」制衡之一種
    外部監督機制，法院僅就檢察官所為不起訴或緩起訴之處分
    是否正確加以審查，以防止檢察機關濫權，依此立法精神，
    同法第258 條之3 第3 項規定法院審查聲請交付審判案件時
    「得為必要之調查」，其調查證據之範圍，自應以偵查中曾
    顯現之證據為限；而同法第260 條對於不起訴處分已確定或
    緩起訴處分期滿未經撤銷者得再行起訴之規定，其立法理由
    說明該條所謂不起訴處分已確定者，包括「聲請法院交付審
    判復經駁回者」之情形在內，是前述「得為必要之調查」，
    其調查證據範圍，更應以偵查中曾顯現之證據為限，不得就
    告訴人新提出之證據再為調查，亦不得蒐集偵查卷以外之證
    據，否則將與刑事訴訟法第260 條之再行起訴規定，混淆不
    清，亦將使法院僭越檢察官之職權，而有回復「糾問制度」
    之虞；且法院裁定交付審判，即如同檢察官提起公訴使案件
    進入審判程序，是法院裁定交付審判之前提，必須偵查卷內
    所存證據已符合刑事訴訟法第251 條第1 項規定「足認被告
    有犯罪嫌疑」而檢察官應提起公訴之情形，亦即該案件已經
    跨越起訴門檻，否則，縱或法院對於檢察官所認定之基礎事
    實有不同之判斷，但如該案件仍須另行蒐證偵查始能判斷應
    否交付審判者，因交付審判審查制度並無如同再議救濟制度
    得為發回原檢察官續行偵查之設計，法院仍應依同法第258
    條之3 第2 項前段之規定，以聲請無理由而裁定駁回。
四、再按犯罪事實應依證據認定之，無證據不得認定犯罪事實，
    刑事訴訟法第154 條第2 項定有明文。又犯罪事實之認定，
    應憑真實之證據，倘證據是否真實尚欠明確，自難以擬制推
    測之方式，為其判斷之基礎。而認定犯罪事實之證據係指足
    以認定被告確有犯罪行為之積極證據而言，該項證據自須適
    合於被告犯罪事實之認定，始得採為斷罪之資料。再刑事訴
    訟上證明之資料，無論為直接或間接證據，均須達於通常一
    般之人均不致有所懷疑，而得確信其為真實之程度，始得據
    為有罪之認定，若其關於被告是否犯罪之證明未能達此程度
    ，而有合理懷疑之存在，致使無從形成有罪之確信，根據「
    罪證有疑，利於被告」之證據法則，即不得遽為不利被告之
    認定。其以情況證據（間接證據）斷罪時，尤須基於該證據
    在直接關係上所可證明之他項情況事實，本乎推理作用足以
    確證被告有罪，方為合法，不得徒憑主觀上之推想，將一般
    經驗有利被告之其他合理情況逕予排除，最高法院53年度臺
    上字第656 號、29年度上字第3105號、76年度臺上字第4986
    號、32年度上字第67號分別著有判例可資參照。
五、經查：
（一）本件經臺灣板橋地方法院檢察署檢察官偵查後處分不起訴
      之理由係：訊據被告甲○○堅決否認有竊盜、侵占、偽造
      文書等犯行，辯稱：乙○○於96年12月25日簽立切結書，
      表示欲清償欠款45,000元，承諾27日清償，27日當天又向
      伊借款10,0 00 元，共欠伊55,000元，口頭承諾於薪資入
      帳再一併清償，故於96年12月31日（不起訴處分書誤載為
      97年12月31日），伊向乙○○說今天要領錢，他即將存摺
      及印章交給伊，伊領完錢後，當天中午就將存摺及印章還
      給他，並無盜領存款，亦無竊盜及侵占等語。經查，被告
      上開所辯，業據其提出切結書在卷為證，觀諸該切結書載
      明「本人乙○○承諾於民國96年12月27日歸還欠款4 萬5
      仟元給甲○○及岳父，另外，承諾於民國97年1 月2 日以
      前歸還甲○○5 張坦能電子公司股票。並一旦拿到坦能公
      司發給的技術股，承諾與甲○○一人一半（現金或股票皆
      是）特立此據為憑。立據人乙○○（指印）96年12月25日
      」，而上開切結書為乙○○所書立，係乙○○之字跡、指
      印一節，為告訴人乙○○所陳明，其並陳稱：伊有於96年
      12月27日向被告借款10,000元等語，足認被告辯稱告訴人
      積欠其55,000元一節尚非虛構。次查，經質諸告訴人上開
      切結書書立之情節、原因等情，告訴人竟以「不清楚」、
      「何時寫的我忘記了」、「我不曉得為何欠她45,000元」
      等語諸多迴避、隱瞞，則告訴人之指訴能否採信已非無疑
      ，況告訴人自承：上開印章及永豐銀行存摺都是伊保管，
      放在伊的皮包內，伊每天上班都會攜帶皮包，回家就放在
      家裡，家裡只住伊與被告，該帳戶未申請金融卡等情，足
      徵上開印章及存摺皆由告訴人保管，並非被告保管，茍被
      告擅自盜領存款，告訴人必能隨時發現，被告豈有甘冒犯
      行暴露而擅自盜領之理，益徵告訴人之指訴難以採信。再
      查，告訴人之上開永豐銀行帳戶於96年12月27日薪資轉帳
      前，餘額僅86 7元，於薪資轉帳後，帳戶內存款共計81,0
      53元，被告於96年12月31日領取55,000元後，帳戶內尚有
      餘額26,053元等情，有存摺影本附卷可稽，參以告訴人陳
      稱：96年12月31日中午，伊返家後，發現存摺、印章放在
      餐桌上等情，茍被告欲盜領告訴人之帳戶存款，自可將存
      款全數提領殆盡，再將存摺、印章丟棄，豈有於領取欠款
      後，將存摺、印章置於住處以讓告訴人發現之理，況被告
      亦僅領取告訴人積欠之欠款55,000元，足認被告所辯足以
      採信，自難僅憑告訴人之片面指訴遽認被告有竊盜、侵占
      及偽造文書等犯行。此外，復查無其他積極證據足認被告
      有竊盜、侵占、偽造文書等犯行，應認其罪嫌不足。
（二）至於臺灣高等法院檢察署再議駁回之理由則為：原檢察官
      經訊據被告甲○○堅決否認有竊盜、侵占、偽造文書等犯
      行，辯稱：乙○○於96年12月25日簽立切結書，表示欲清
      償欠款45,000元，承諾27日清償，27日當天又向伊借款10
      ,000 元 ，共欠伊55,000元，口頭承諾於薪資入帳再一併
      清償，故於96年12月31日（駁回再議處分書誤載為97年12
      月31日），伊向乙○○說今天要領錢，他即將存摺及印章
      交給伊，伊領完錢後，當天中午就將存摺及印章還給他，
      並無盜領存款，亦無竊盜及侵占等語。經查，被告上開所
      辯，業據其提出切結書在卷為證，觀諸該切結書載明「本
      人乙○○承諾於民國96年12月27日歸還欠款4 萬五仟元給
      甲○○及岳父，另外，承諾於民國97年1 月2 日以前歸還
      甲○○5 張坦能電子公司股票，並一旦拿到坦能公司發給
      的技術股，承諾與甲○○一人一半（現金或股票皆是）特
      立此據為憑。立據人乙○○（指印）96年12月25日」，而
      上開切結書為乙○○所書立，係乙○○之字跡、指印一節
      ，為聲請人乙○○所陳明，其並陳稱：伊有於96年12月27
      日向被告借款10,000元等語，足認被告辯稱聲請人積欠其
      55,000元一節尚非虛構。次查，經質諸聲請人上開切結書
      書立之情節、原因等情，聲請人竟以「不清楚」、「何時
      寫的我忘記了」、「我不曉得為何欠他45,000元」等語諸
      多迴避、隱瞞，則聲請人之指訴能否採信已非無疑，況聲
      請人自承：上開印章及永豐銀行存摺都是伊保管，放在伊
      的皮包內，伊每天上班都會攜帶皮包，回家就放在家裡，
      家裡只住伊與被告，該帳戶未申請金融卡等情，足徵上開
      印章及存摺皆由聲請人保管，並非被告保管，茍被告擅自
      盜領存款，聲請人必能隨時發現，被告豈有甘冒犯行暴露
      而擅自盜領之理，益徵聲請人之指訴難以採信。再查，聲
      請人之上開永豐銀行帳戶96年12月27日薪資轉帳前，餘額
      僅867 元，於薪資轉帳後，帳戶內存款共計81,053元，被
      告於96年12月31日領取55,000元後，帳戶內尚有餘額26,0
      53元等情，有存摺影本附卷可稽，參以聲請人陳稱：96年
      12月31日中午，伊返家後，發現存摺、印章放在餐桌上等
      情，茍被告欲盜領告訴人之帳戶存款，自可將存款全數提
      領殆盡，再將存摺、印章丟棄，豈有於領取欠款後，將存
      摺、印章置於住處以讓聲請人發現之理，況被告亦僅領取
      聲請人積欠之欠款55,000元，足認被告所辯足以採信，自
      難僅憑聲請人之片面指訴遽認被告有竊盜、侵占及偽造文
      書等犯行。此外，復查無其他積極證據足認被告有竊盜、
      侵占、偽造文書等犯行，應認其罪嫌不足。其認事用法，
      均無不合。聲請再議意旨1 指簽寫切結書與是否將存摺及
      印章交由被告提領係屬二事，聲請人未同意被告擅拿存摺
      、印章提領存款云云，惟被告並未擅拿聲請人之存摺、印
      章提領存款乙節，原檢察官已調查明確，詳如上述，聲請
      人所指並不足採。聲請再議意旨2 指被告係當時又回來與
      聲請人共同住所，且熟悉聲請人習慣，具地利之便取走聲
      請人之存摺、印章，故有侵占之事實，且被告辯稱聲請人
      96年12月25日簽立切結書，表示欲清償欠款45,000元，承
      諾27日清償，27日當天又向伊借款10,000元，共欠伊55,0
      00元，口頭承諾於薪資入帳再一併清償，故於96年12月31
      日（駁回再議處分書誤載為97年12月31日），伊向乙○○
      說今天要領錢，他即將存摺及印章交給伊，伊領完錢後，
      當天中午就將存摺及印章還給他，並無盜領存款，亦無竊
      盜及侵占等語。倘被告所言非虛，則其應於96年12月27日
      即向聲請人要求存摺、印章，而至同年月31日才說要領錢
      ，並不合理云云，惟被告如何因聲請人欠其55,000元，而
      簽立切結書與伊，並將存摺及印章交給伊去領錢等情，亦
      據原檢察官調查明確，聲請人所指被告於96年12月31日（
      駁回再議處分書誤載為97年12月31日）才去領錢不合常理
      ，亦不足採。
六、綜上所述，原偵查、再議程序認被告犯罪嫌疑不足，而分別
    為不起訴處分、駁回再議之處分，已充分敘明事證調查之基
    礎與得心證之理由，並無任何違反經驗法則或論裡法則之瑕
    疵。至聲請人陳稱其母曾於97年6 月19日原檢察官偵查時，
    到庭請求是否可擔任證人，證明聲請人於96年12月31日前曾
    打電話通知其母，表明聲請人之存摺及印章不見了，請其母
    幫忙尋找，惟未獲檢察官同意，而此部分有查明之必要，卻
    亦未獲臺灣高等法院檢察署發回續查云云。然遍查本件偵查
    卷所附證據資料，聲請人於原偵查程序中，並未向原檢察官
    聲請傳喚其母到庭作證，僅於97年6 月19日原檢察官訊問時
    ，聲請人之母以告訴代理人之身分到庭，亦已陳述聲請人曾
    於96年12月30日請伊幫忙尋找印章等語（見97年度偵字第
    1754 7號偵查卷第5 頁），且聲請人母親上開陳述之可信度
    ，即該項證據之憑信性，係屬偵查機關判斷認定之範疇，而
    原偵查機關為不起訴處分之理由既已詳如上述，其理由並無
    任何違反經驗法則或論理法則之瑕疵，從而，檢察官於原偵
    查程序中，顯已善盡證據調查之能事。再者，聲請人若以其
    母親為證人請求本院傳訊調查，其聲請調查證據之事項，須
    探求、蒐集偵查卷以外之證據，已逾偵查中曾顯現證據之範
    圍，依前揭說明，非屬本院審查交付審判案件所得行使之職
    權。本件依現存證據資料，難認定被告有何聲請人所指訴之
    竊盜、侵占及偽造文書等犯行，聲請人聲請交付審判為無理
    由，依上揭說明，應駁回其聲請。
據上論斷，應依刑事訴訟法第258 條之3 第2 項前段，裁定如主
文。
中    華    民    國    98    年    1     月    12    日
                刑事第九庭    審判長法  官  崔玲琦
                                    法  官  許映鈞
                                    法  官  俞秀美
上列正本證明與原本無異。
本裁定不得抗告。
                                    書記官  林進煌
中    華    民    國    98    年    1     月    12    日


司法院資訊處製作；財團法人民間司法改革基金會備份。
